臺灣高等法院民事判決
110年度勞上易字第97號
上  訴  人  丁青青
            玄德國際實業有限公司
            益三元國際有限公司
兼  上二人
法定代理人  吳糧全
共      同
訴訟代理人  易定芳律師
被  上訴人  林宜蓁
訴訟代理人  陳又新律師
            張家瑋律師
            宋建誼律師
上列當事人間請求給付工資等事件，上訴人對於中華民國110年2
月25日臺灣士林地方法院109年度勞訴字第119號第一審判決提起
上訴，本院於111年8月2日言詞辯論終結，判決如下：
    主      文
原判決廢棄。
被上訴人在第一審之訴及假執行之聲請均駁回。
第一、二審訴訟費用均由被上訴人負擔。
    事實及理由
壹、程序部分：
一、本件兼被上訴人玄德國際實業有限公司（下稱玄德公司）、
    益三元國際有限公司（下稱益三元公司，與玄德公司合稱玄
    益二公司）法定代理人吳糧全於民國111年1月12日死亡（見
    本院卷第307頁），因有訴訟代理人，依民事訴訟法第173條
    本文規定，訴訟不當然停止，先予敘明。
二、上訴人經合法通知未於言詞辯論期日到場，核無民事訴訟法
    第386條所列各款情形，爰依被上訴人之聲請，由其一造辯
    論而為判決。
貳、實體部分：
一、被上訴人主張：上訴人丁青青為伊母親，丁青青與吳糧全共
    同經營玄益二公司，伊則自99年12月起受僱於玄益二公司擔
    任行政主任，每月工資新臺幣（下同）3萬5000元。而丁青
    青自103年5月7日起至105年4月6日止向伊借款如附表1「借
    款數額」欄所示，僅還款如該表「還款數額」欄所載，迄積
    欠伊借款45萬1539元；吳糧全自104年7月13日起至105年9月
    5日止向伊借款如附表2「借款數額」欄所示，僅還款如該表
    「還款數額」欄所載，迄積欠伊借款2萬4565元。又玄益二
    公司自104年1月起至106年2月止積欠伊26個月工資合計91萬
    元，迄未給付。另丁青青與吳糧全未經伊同意，自105年4月
    26日起至106年2月19日止使用伊向訴外人台灣美國運通國際
    股份有限公司（下稱美國運通）申請，卡號0000-0000-0000
    -0000之信用卡（下稱系爭信用卡）消費，積欠消費款共5萬
    5924元，因此無法律上原因受有5萬5924元之利益，致伊受
    有同額損害等情。爰依民法第478條、第179條、勞動基準法
    （下稱勞基法）第22條第2項規定，請求玄益二公司給付91
    萬元、丁青青給付45萬1539元、吳糧全給付2萬4565元、丁
    青青與吳糧全另給付伊5萬5924元，前三者自起訴狀繕本送
    達翌日起，末者自起訴狀繕本送達最後上訴人翌日起，計付
    法定遲延利息，並願供擔保，請准宣告假執行（原審准許被
    上訴人所請，並為准、免假執行之宣告，上訴人不服，提起
    上訴）。並答辯聲明：上訴駁回。
二、上訴人則以：被上訴人因與丁青青為母女關係而至丁青青經
    營之玄益二公司幫忙，雖領有車馬費，但與公司間無僱傭關
    係，玄益二公司並無積欠被上訴人工資，被上訴人不得請求
    給付工資，縱得請求，被上訴人曾向玄益二公司借款328萬
    元，並於106年2月9日、106年3月6日簽立借據，迄未返還，
    玄益二公司得以此借款返還請求權，得與被上訴人之工資請
    求權抵銷。又丁青青、吳糧全與被上訴人共用被上訴人設在
    玉山商業銀行股份有公司（下稱玉山銀行）0000000000000
    號帳戶（下稱玉山帳戶），該帳戶因此而與丁青青、吳糧全
    之金融帳戶有資金之往來，丁青青、吳糧全並非向被上訴人
    借款，毋須返還借款予被上訴人。另丁青青、吳糧全未曾使
    用系爭信用卡消費，該信用卡之消費與丁青青、吳糧全無涉
    ，被上訴人無從請求返還不當得利等語置辯。並上訴聲明：
    ㈠原判決廢棄。㈡被上訴人在第一審之訴及假執行之聲請均駁
    回。
三、兩造不爭執事項（見本院卷第336至337頁）：
  ㈠丁青青為被上訴人之母，曾擔任玄益二公司之負責人。而玄
    益二公司從事人力派遣業務，所屬派遣人員之薪資支付，係
    由益三元公司帳戶進行轉帳（見本院卷第215至217頁）。
  ㈡被上訴人設於玉山銀行0000000000000號帳戶（即玉山帳戶）
    自102年5月8日起至106年7月18日止有如原審卷第176至194
    頁存戶交易明細所示交易，其中原審卷第22頁表列部分，係
    被上訴人與丁青青間之資金流動。
  ㈢益三元公司、玄德公司分別於103年3月11日、103年6月10日
    出具如本院卷第83、81頁所示被上訴人在職證明書，單位職
    稱均記載為行政主任（見本院卷第91頁），玄德公司並曾於
    103年11月7日以自己為投保單位，為被上訴人加保勞工保險
    （見本院卷第85至87頁）。
  ㈣坐落新竹縣○○市○○段0000○號建物及其基地應有部分（門牌新
    竹縣○○市○○○街0段000號12樓，下稱○○○街房屋）於103年5月
    23日以103年4月4日之買賣為原因登記為被上訴人所有，嗣
    被上訴人於106年5月5日移轉登記予訴外人江＊＊所有（見原
    審卷第26至32、68至74頁）。
  ㈤訴外人即被上訴人之祖母林邱花於103年11月4日、103年12月
    16日分別匯款30萬元、40萬元入被上訴人設於陽信商業銀行
    股份有限公司○○分行0000000000號之帳戶（下稱陽信帳戶，
    見本院卷第131頁）。
  ㈥坐落新竹市○○段0000建號建物及其基地應有部分（門牌新竹
    市○區○○路000號地下4層之12，下稱○○路房屋）曾於104年11
    月30日以104年9月30日之買賣為原因登記為被上訴人所有，
    嗣被上訴人於106年6月26日移轉登記予訴外人鍾＊＊所有（見
    原審卷第34至37頁、本院卷第301至303頁）。
  ㈦原審卷第64頁即本院卷第249頁之借據（下稱系爭借據），其
    上之簽名為被上訴人所簽，被上訴人並曾於106年6月30日以
    受迫簽署為由，為撤銷系爭借據之意思表示（見原審卷第66
    至67頁、本院卷第254頁）。
  ㈧玄益二公司之負責人自106年10月27日起變更登記為吳糧全，
    嗣玄德公司、益三元公司於106年11月6日分別寄發如原審卷
    第80至82、84至86頁所示函文予被上訴人，而玄德公司於10
    7年12月24日經臺北市政府廢止其公司登記（見原審卷第114
    至119、120至123頁）。
  ㈨被上訴人向美國運通申辦卡號為0000-0000-0000-0000之信用
    卡（即系爭信用卡），至106年3月20日止因簽帳消費累計積
    欠5萬5924元本息（見本院卷第259至275頁），經美國運通
    起訴，由臺灣士林地方法院（下稱士林地院）以106年12月2
    0日106年度湖小字第525號判決（下稱106湖小525號判決）
    命被上訴人如數給付予美國運通確定（見原審卷第60至62頁
    ）。
  ㈩車號00-0000號賓士車原登記在被上訴人名下，前已因法拍而
    讓與訴外人（見原審卷第38頁、本院卷第284頁）。
  吳糧全於111年1月12日死亡（見本院卷第307頁）。
四、本院之判斷：
  ㈠被上訴人請求玄益二公司給付工資部分：
  ⒈按稱僱傭者，謂當事人約定，一方於一定或不定之期限內為
    他方服勞務，他方給付報酬之契約。民法第482條定有明文
    。所謂勞動契約，指約定勞雇關係而具有從屬性之契約而言
    。勞基法第4條第6款亦有明文。是僱傭關係或勞動契約之成
    立，須經當事人約定，一方於一定或不定之期限內從屬於他
    方服勞務，他方給付工資報酬者，始足當之。而勞動契約之
    勞工對於雇主之從屬性，則包括人格從屬性、經濟從屬性及
    組織從屬性。
  ⒉本件被上訴人主張：伊自99年12月起受僱於玄益二公司，每
    月工資3萬5000元，玄益二公司自104年1月起至106年2月止
    積欠伊26個月工資合計91萬元云云，玄益二公司均予否認。
    經查，玄益二公司各為具有獨立人格之不同公司法人，被上
    訴人主張受僱於玄益二公司，倘屬實情，其在人格、經濟及
    組織上即同時從屬於不同公司法人，此與勞工通常僅從屬於
    單一雇主之常情不符。且查，勞工常需仰賴持續領取工資維
    持生計，倘雇主長期全未給付工資，勞工生活恐無以為繼，
    被上訴人主張：玄益二公司自104年1月起至106年2月止積欠
    伊26個月工資合計91萬元未給付乙節，倘若屬實，被上訴人
    長期全未受領工資，衡情不至長期忍受而持續為玄益二公司
    提供勞務，其遲至109年1月20日始提起本件訴訟（見原審卷
    第10頁），請求玄益二公司給付104年1月至106年2月止之工
    資，與常情亦非無悖。再者，被上訴人主張：伊自99年12月
    起受僱於玄益二公司，玄益二公司於99至102年間有以匯款
    之方式給付工資云云（見本院卷第58頁），然竟未能提出99
    至102年間按月領取3萬5000元工資之受匯款紀錄，亦悖於常
    情，所為主張，不可憑採。
  ⒊益三元公司、玄德公司固分別於103年3月11日、103年6月10
    日出具被上訴人在職證明書，玄德公司並於103年11月7日以
    自己為投保單位，為被上訴人加保勞工保險（見兩造所不執
    事項㈢）。然益三元公司於103年3月11日出具之在職證明書
    ，記載被上訴人到職日期為99年12月1日；玄德公司於103年
    6月10日出具之在職證明書，記載被上訴人於102年10月18日
    到職。據此，被上訴人似先於99年12月1日在益三元公司任
    職，再於102年10月18日任職玄德公司，其中102年10月18日
    起同時在玄益二公司任職，相關情節，核與被上訴人主張：
    伊自99年12月起受僱於玄益二公司等語，相互齟齬。考諸丁
    青青為被上訴人母親，曾擔任玄益二公司負責人，為兩造所
    不爭（見兩造不爭執事項㈠）。丁青青為玄益二公司經營者
    ，被上訴人同時在玄益二公司任職，其情形與企業經營者與
    親屬跨足多家公司事務管理相符。準此，玄益二公司辯稱：
    丁青青對被上訴人有補償心理，因家族企業經營與培養接班
    人計畫，使被上訴人幫忙公司業務等語，即非全然無稽，此
    情亦與玄益二公司於106年11月6日分別寄發予被上訴人之函
    文記載內容（見原審卷第80至82、84至86頁），大致相符，
    堪予採信。遇此情形，被上訴人在玄益二公司任職管理公司
    事務，乃相當於雇主地位，難謂被上訴人之人格、經濟及組
    織上從屬於玄益二公司而成立勞動契約。玄德公司於103年1
    1月7日以自己為投保單位，為被上訴人投保勞工保險，乃係
    為協助公司管理經營之雇主親友投保，被上訴人之玉山帳戶
    於102年5月8日起與玄益二公司間之資金往來（見原審卷第1
    79至294頁），應與被上訴人受任管理公司事務費用或報酬
    有關，並非勞工受領之工資，均難據之認定兩造成立勞動契
    約。綜此，被上訴人主張：伊自99年12月起受僱於玄益二公
    司，玄益二公司自104年1月起至106年2月止積欠伊26個月工
    資合計91萬元云云，並不可採，其依勞基法第22條第2項規
    定，請求玄益二公司給付前揭積欠之工資91萬元，自非有據
    。
  ⒋被上訴人既不得請求玄益二公司給付工資91萬元，玄益二公
    司就此所為抵銷抗辯，即毋庸審究，附此敘明。
  ㈡被上訴人請求丁青青、吳糧全返還借款部分：
  ⒈按稱消費借貸者，謂當事人一方移轉金錢或其他代替物之所
    有權於他方，而約定他方以種類、品質、數量相同之物返還
    之契約。民法第474條第1項定有明文。次按當事人主張有利
    於己之事實者，就其事實有舉證之責任。民事訴訟法第277 
    條前段定有明文。是主張消費借貸關係存在之當事人，應就
    借貸意思互相表示合致及交付借款之事實負舉證責任。而消
    費借貸，因交付金錢之原因多端，除有金錢之交付外，尚須
    本於借貸之意思而為交付，方克成立。倘當事人主張與他方
    有消費借貸關係存在者，自應就該借貸意思互相表示合致及
    借款業已交付之事實，均負舉證之責任，其僅證明有金錢之
    交付，未能證明借貸意思表示合致者，仍不能認為有該借貸
    關係存在。
  ⒉本件被上訴人主張：伊與丁青青有如附表1所示借還款情形，
    丁青青積欠伊借款45萬1539元；與吳糧全有如附表2所示借
    還款情形，吳糧全積欠伊借款2萬4565元云云。丁青青、吳
    糧全均予否認，並辯稱：伊因與被上訴人共用玉山帳戶，該
    帳戶因此與丁青青、吳糧全之金融帳戶間有資金往來，伊與
    被上訴人間無借貸關係等語。經查，丁青青及吳糧全既均否
    認與被上訴人間有消費借貸存在，自應由被上訴人就本於借
    貸之意思而交付附表1、2「借款數額」欄所示金錢予丁青青
    、吳糧全乙事，負舉證責任。而被上訴人就附表1、2所示資
    金流動之存在，固提出其玉山帳戶存戶交易明細為證（見原
    審卷第176至194頁），但就與丁青青、吳糧全間有借貸意思
    互相表示合致乙節，未能舉證以實其說，依照前揭說明，要
    難認定被上訴人主張之消費借貸關係存在。至被上訴人玉山
    帳戶存戶交易明細，所載「借」字，已明確記載其意義為「
    轉出」，顯難證明兩造有消費借貸之合意，附此說明。
  ⒊被上訴人主張：伊借予丁青青、吳糧全資金來源包括向訴外
    人即被上訴人祖母林邱花借款支應云云。查，被上訴人之祖
    母林邱花於103年11月4日、103年12月16日分別匯款30萬元
    、40萬元入被上訴人陽信帳戶，兩造並無爭執（見兩造不爭
    執事項㈤），審諸被上訴人玉山帳戶存戶交易明細，該帳戶
    於103年11月4日確有自被上訴人陽信帳戶匯入29萬7775元、
    103年12月16日亦有自被上訴人陽信帳戶匯入28萬2723元（
    見原審卷第179頁），固可知林邱花前揭匯入被上訴人陽信
    帳戶之款項，有部分轉匯至被上訴人玉山帳戶。但對照附表
    1被上訴人與丁青青間之資金往來，被上訴人玉山帳戶匯出
    予丁青青者，距離林邱花103年11月4日、103年12月16日匯
    款前後最近者，為103年8月18日匯出9967元，104年3月7日
    匯出1萬1337元；附表2被上訴人與吳糧全間之資金往來，被
    上訴人玉山帳戶匯出予吳糧全，始於104年7月13日匯出1000
    元，相關日期與數額，與林邱花匯入前揭2筆項款入被上訴
    人陽信帳戶再部分轉入被上訴人玉山帳戶之情形無法相互勾
    稽，則被上訴人有關以祖母林邱花之資金借款予丁青青、吳
    糧全之主張，真實性更屬有疑。
  ⒋且查，被上訴人與丁青青為母女關係，丁青青曾擔任玄益二
    公司負責人，玄益二公司負責人自106年10月27日起變更登
    記為吳糧全等情，為兩造所不爭（見兩造不爭執事項㈠、㈧）
    ，而被上訴人自99年12月起任職玄益二公司，參與公司經營
    管理事務，則如前述，再細觀被上訴人玉山帳戶存戶交易明
    細，不乏與玄益二公司間之資金往來，另觀諸附表1、2所列
    資金往來，其時間、數額均無規律，未出現借貸還款常見之
    一定時間內返還相同數額本金或附加利息特徵。
  ⒌綜上可知，丁青青、吳糧全所辯：伊與被上訴人共同使用被
    上訴人玉山帳戶等語，並非全然無稽。被上訴人主張：伊與
    丁青青有如附表1所示借還款，丁青青積欠伊借款45萬1539
    元；與吳糧全有如附表2所示借還款，吳糧全積欠伊借款2萬
    4565元云云，不能憑採。被上訴人請求丁青青或吳糧全返還
    借款，均無所據。  
  ㈢被上訴人請求丁青青、吳糧全返還不當得利部分：
  ⒈按無法律上之原因而受利益，致他人受損害者，應返還其利
    益。雖有法律上之原因，而其後已不存在者，亦同。民法第
    179條定有明文。次按主張不當得利請求權存在之當事人，
    對於不當得利請求權之成立，應負舉證責任，即應證明他方
    係無法律上之原因而受利益，致其受有損害。本件被上訴人
    主張：丁青青與吳糧全未經伊之同意，自105年4月26日起至
    106年2月19日止使用伊向美國運通申請之系爭信用卡消費，
    因此無法律上原因受有5萬5924元之利益乙節，丁青青及吳
    糧全均予否認。依照前揭說明，應由被上訴人就丁青青與吳
    糧全未經被上訴人同意使用系爭信用卡消費受有利益等節，
    負舉證責任。
  ⒉經查，被上訴人向美國運通申請之系爭信用卡，截至106年3
    月20日止因簽帳消費累計積欠5萬5924元本息，經美國運通
    起訴由士林地院以106湖小525號判決命被上訴人如數給付予
    美國運通確定，兩造固無爭執（見兩造不爭執事項㈨）。然
    本院依被上訴人聲請，向美國運通調取系爭信用卡自105年4
    月26日起至106年2月19日止之消費明細，經美國運通函復稱
    ：上述消費之簽單資料已過資料保存期限，恕未能提供等語
    （見本院卷第257頁）。而審諸被上訴人所提出及美國運通
    檢送到院之系爭信用卡月結單（本院卷第133至200、259至2
    57頁），另遍查本院調取之士林地院106湖小525號事件卷宗
    ，均無足以證明丁青青或吳糧全使用系爭信用卡消費之證據
    。被上訴人空言主張：丁青青或吳糧全未經伊同意即使用系
    爭信用卡消費受有利益云云，未舉證以實其說，所為主張，
    顯不能憑採，自無從請求丁青青、吳糧全返還不當得利5萬5
    924元。
  ㈣末按當事人主張之事實，經他造於準備書狀內或言詞辯論時或
    在受命法官、受託法官前自認者，無庸舉證。民事訴訟法第
    279條第1項定有明文。所謂自認，係不負舉證責任之當事人
    一造，就負舉證責任之他造主張之不利於己事實，在訴訟上予
    以承認或不爭執而言。本件上訴人在原審於110年1月11日提
    出民事答辯狀，狀末記載：「原告之主張為無理由」等語（
    見原審卷第254至260頁），已概括否認被上訴人主張之事實
    ，而原審僅於110年1月21日進行一次言詞辯論，上訴人並未
    到場，是上訴人尚無於準備書狀內或言詞辯論時或在受命法
    官、受託法官前就被上訴人前揭應負舉證責任之事實為自認
    之情事，要無從以上訴人曾為自認而免除被上訴人之舉證責
    任，併此指明。  
五、綜上所述，被上訴人依民法第478條、第179條及勞基法第22
    條第2項規定，請求玄益二公司給付伊91萬元、丁青青給付
    伊45萬1539元、吳糧全給付伊2萬4565元、丁青青與吳糧全
    另給付5萬5924元，以及法定遲延利息，均無理由，不應准
    許。原審判命上訴人給付並准、免假執行，自有未洽。上訴
    意旨指摘原判決不當，求予廢棄改判，為有理由。自應由本
    院廢棄改判如主文第二項所示。
六、本件事證已臻明確，兩造其餘之攻擊或防禦方法及所用之證
    據，經本院斟酌後，認為均不足以影響本判決之結果，爰不
    逐一論列，併此敘明。
七、據上論結，本件上訴為有理由。依民事訴訟法第450條、第 
    78條、第463條、第385條第1項前段，判決如主文。
中　　華　　民　　國　　111 　年　　8 　　月　　16　　日
                  勞動法庭
                        審判長法  官  蔡和憲
                              法  官  周珮琦
                              法  官  周群翔
正本係照原本作成。
不得上訴。
中　　華　　民　　國　　111 　年　　8 　　月　　16　　日
　　
　　　　　　　　　　　　　　  書記官  秦千瑜
附表1（被上訴人主張與丁青青間之借款與還款）：
日期（年/月/日） 借款數額（元） 還款數額（元） 103/05/07  20,000 103/05/11 82,802  103/05/21 79,988  103/07/24 30,000  103/08/11 13,000  103/08/18 9,967  103/09/09  12,850 104/03/07 11,337  104/03/30  6,200 104/04/29  12,000 105/07/07  30,000 104/07/16  5,000 104/09/01 100,000  104/09/01 100,000  104/09/05 100,000  104/09/17 12,897  104/11/16  3,000 104/12/02 9,896  104/12/25 5,005  105/03/11 16,878  105/03/24  13,499 105/04/06 1,000  105/05/12  13,292 105/09/13  7,200 105/10/12 1,810  
附表2（被上訴人主張與吳糧全間之借款與還款）：
日期（年/月/日） 借款數額（元） 還款數額（元） 104/07/13  6,500 104/07/13 1,000  104/08/28 7,000  104/12/04 50,000  104/12/04 10,030  105/02/17 6,358  105/03/11 3,000  105/03/13 3,000  105/04/11 9,175  105/07/17  6,933 105/08/05 1,000  105/09/02  6,194 105/09/05 7,100  105/10/03  5,000 105/11/04  5,694 105/11/10  1,000 105/11/10  710 105/12/13  6,145 105/12/13  200 105/12/20  8,900 105/12/21  100 106/01/25  12,722 106/02/13  7,000 106/02/23  6,000